臺灣彰化地方法院民事判決
110年度簡上字第110號
上  訴  人  中華民國弱勢家庭自助協會



法定代理人  江冠南  
訴訟代理人  陳貽男律師
被  上訴人  李鳳娥  
訴訟代理人  吳承駿  
上列當事人間請求給付慰助金事件，上訴人對於中華民國110年4
月13日本院北斗簡易庭109年度斗簡字第195號第一審判決提起上
訴，本院於民國111年6月20日言詞辯論終結，判決如下：
    主      文
原判決關於命上訴人給付新臺幣234,000元本息，及該部分假執
行之宣告，暨訴訟費用之裁判（除確定部分外）均廢棄。
上開廢棄部分，被上訴人在第一審之訴及假執行之聲請均駁回。
第一審訴訟費用（除確定部分外）及第二審訴訟費用由被上訴人
負擔。
    事實及理由
一、被上訴人主張：被上訴人於民國103年2月15日為訴外人即其
    公公吳榮芳加入上訴人之互助福利會（下稱系爭福利會）甲
    組，會員編號甲三0478，繳款人及收款人為被上訴人，並簽
    訂台灣省彰化會員福利會福利規章（下稱系爭規章）。依系
    爭規章規定，被上訴人每月須繳納互助金新臺幣（下同）3,
    000元，如會員往生，受款人即被上訴人得向上訴人請領慰
    助金。被上訴人入會後，均按期繳納互助金予訴外人即組長
    陳煌盛交付上訴人，其已於109年1月繳納108年第12期互助
    金、於109年2月18日繳納109年第1期互助金。嗣吳榮芳於10
    9年3月21日死亡，依系爭規章第7條④規定，被上訴人無須繳
    納109年第2期互助金。吳榮芳已入會6年1月6日，依系爭規
    章第7條④所定慰助金發放標準計算，上訴人應給付被上訴人
    慰助金253,500元。爰依系爭規章法律關係，提起本件訴訟
    。並聲明：1.上訴人應給付被上訴人253,500元及自支付命
    令送達翌日起至清償日止，按年息百分之5計算之利息。2.
    願供擔保，請准宣告假執行。
二、上訴人則以：系爭福利會收費方式以每月為1期，每期繳款
    日為次月25日前，各組組長應於次月月底前將所收互助金交
    付上訴人，由上訴人製作收費憑證、總表、明細，並印製次
    期繳款收據交由組長向繳款人收費。被上訴人雖有繳交108
    年第12期互助金予陳煌盛，惟嗣與陳煌盛協議將所繳互助金
    退還被上訴人，僅由陳煌盛代繳200元予上訴人，然上訴人
    未授權陳煌盛與會員協議繳納最低互助金以保留會員資格，
    上訴人已將陳煌盛所繳108年12期不足額互助金退還陳煌盛
    。而被上訴人未繳交109年第1期、第2期互助金，其提出109
    年第1期臨時收款證明不足以證明有繳款予上訴人。故被上
    訴人已因連續2期未繳互助金，依系爭規章第3條規定，自動
    退會，不得請求給付慰助金等語，資為抗辯。
三、原審判決上訴人應給付被上訴人234,000元及自109年6月3日
    起至清償日止，按年息百分之5計算之利息，並依職權宣告
    假執行。上訴人不服，提起上訴，聲明：（一）原判決不利
    上訴人部分廢棄。（二）前項廢棄部分，被上訴人在第一審
    之訴駁回。被上訴人則聲明：上訴駁回。（本件被上訴人原
    起訴請求上訴人給付253,500元本息，經原審判命上訴人給
    付234,000元本息，被上訴人就原審駁回其請求19,500元本
    息部分未提起上訴，業已確定，不在本件審理範圍，併此敘
    明。）
四、經查，被上訴人於103年2月15日為吳榮芳加入系爭福利會甲
    組，並簽訂系爭規章，每月須繳納互助金3,000元，組長為
    陳煌盛；吳榮芳已於109年3月21日死亡等事實，有福利規章
    、死亡證明書在卷可稽（見司促卷第17頁、第21頁），且為
    兩造所不爭執，自堪信為真實。
五、被上訴人另主張上訴人應給付慰助金乙節，則為上訴人所否
    認，並以前詞置辯。是本院所應審酌者厥為：被上訴人是否
    因連續2期未繳費而退會？
六、得心證之理由：
（一）本件系爭規章第3條規定：「會員連續二期，期限內未繳
      慰（互）助金，則自動給予退會（除會），均不得要求退
      還其所繳之一切款項，並不得異議。」乙情，有前述福利
      規章在卷可佐，是依系爭規章上開規定，會員連續2期未
      繳互助金者，即喪失會員資格，不得請求給付慰助金。
（二）經查，被上訴人主張其有繳交109年第1期互助金乙節，無
      非係以陳煌盛開立109年2月18日臨時收款證明為證（見原
      審卷第91頁）。而查，陳煌盛於原審固證稱：被上訴人於
      109年2月18日繳交互助金予其，其開立臨時收款證明予被
      上訴人等語（見原審卷第141頁反面至第142頁）。惟其於
      本院109年度斗簡字第236號（下稱另案）到庭作證後，再
      於109年11月10日具狀陳述：被上訴人未繳交109年第1期
      互助金，故其未交付上訴人繳款單予被上訴人，至於其開
      立臨時收款證明，係吳榮芳於109年3月21日死亡後，被上
      訴人為保留會員資格，於109年6月間自行製作要求其簽名
      並補填日期為109年2月18日，實際上被上訴人未繳交互助
      金等語，並提出其與被上訴人於109年6月4日LINE通訊軟
      體對話截圖以資佐證（見另案卷二第13頁、第19頁至第21
      頁、第109頁）。其於臺灣彰化地方檢察署109年度偵字第
      13279號、第13656號案件偵查中復陳述：臨時收款證明並
      非其所製作，係被上訴人於109年6月間以電腦製作，被上
      訴人拿至家中讓其簽名，其起初不同意，被上訴人表示律
      師稱無問題，其始簽名等語，有該署檢察官111年度偵字
      第3685號不起訴處分書及臺灣高等檢察署臺中分署111年
      度上聲議字第1315號處分在卷可按（見本院卷第455頁至
      第464頁）。本院審酌被上訴人於前揭陳煌盛提出LINE對
      話紀錄明確表示：「3月30日的單據，沒有我公公的。所
      以我會製表單：繳款期限的證明書，讓你簽名蓋章，以示
      協會的收款日期都是當月往生、隔月互助的。」等語，與
      陳煌盛上開另案證述及刑事案件偵查中陳述互核相符，且
      被上訴人歷期繳費均可提出收費憑證或親收單（見原審卷
      第44頁至第90頁），足見被上訴人素有保存單據習慣，倘
      其確有繳交109年第1期互助金，亦應可提出上訴人開立憑
      證，惟其就109年第1期僅提出陳煌盛開立臨時收款證明為
      證，自非合理，因認陳煌盛於另案書狀及刑事案件偵查中
      之陳述應屬可信。此外被上訴人未提出其他證據證明其確
      有繳交109年第1期互助金，則其此部分主張，即非可信。
（三）再查，被上訴人不爭執其未繳交109年第2期互助金，僅主
      張依系爭規章第7條④規定，自慰助金中扣除3,000元等語
      。惟查，系爭福利會互助金收費方式，係每月統計死亡會
      員後，於次月向其他會員收取互助金乙情，為兩造所不爭
      執（見本院卷第142頁至第143頁）。準此，吳榮芳於109
      年2月時尚生存，自應繳交109年第2期互助金，而係於109
      年3月21日死亡當月即109年第3期，始無庸再繳交互助金
      ，並依系爭規章第7條④規定處理。故被上訴人主張109年
      第2期互助金無庸繳交，應自慰助金中扣除乙節，即非可
      採，其未繳交109年第2期互助金乙情，亦堪認定。
（四）從而，被上訴人未繳納109年第1期、第2期互助金乙情，
      已可認定，揆諸前揭系爭規章第3條規定，自已喪失會員
      資格，則其依系爭規章法律關係，請求上訴人給付慰助金
      ，即難認有據，不應准許。
七、綜上所述，被上訴人依系爭規章法律關係，請求上訴人給付
    234,000元及自109年6月3日起至清償日止，按年息百分之5
    計算之利息，為無理由，應予駁回。原審就上開應予駁回部
    分，為上訴人敗訴之判決，自有未洽，上訴論旨指摘原判決
    此部分不當，求予廢棄改判，為有理由，爰由本院廢棄改判
    如主文所示。
八、本件事證已臻明確，兩造其餘攻擊防禦方法及證據，核與判
    決結果不生影響，爰不一一論列，併此敘明。
九、據上論結，本件上訴為有理由。依民事訴訟法第436條之1第
    3項、第449條、第450條、第78條，判決如主文。
中　　華　　民　　國　　111 　年　　7 　　月　　11　　日
　　　　　　　　　民事第一庭    審判長法  官  陳瑞水
　　　　　　　　　　　　　　　　　　　法  官  徐沛然
                                      法  官  歐家佑
以上正本係照原本作成。
不得上訴。
中　　華　　民　　國　　111 　年　　7 　　月　　12　　日
                                書記官  黃明慧